【裁判字號】    90,台上,6460
【裁判日期】    901024
【裁判案由】    偽造文書
【裁判全文】
最高法院刑事判決                                九十年度台上字第六四六○號
    上   訴   人  台灣高等法院台南分院檢察署檢察官
    上訴人即被告  甲○○
右上訴人等因被告偽造文書案件，不服台灣高等法院台南分院中華民國八十八年七月
二十九日第二審判決（八十八年度上訴字第六九八號，起訴案號：台灣雲林地方法院
檢察署八十八年度偵緝字第二五號），提起上訴，本院判決如左：
    主  文
原判決撤銷，發回台灣高等法院台南分院。
    理  由
本件原判決認定：上訴人即被告甲○○明知自己於民國八十四年間，因經商失利，有
週轉困難之現象，仍基於意圖為自己不法所有及偽造文書之概括犯意，自八十四年九
月間起，連續在雲林縣四湖鄉○○村○○○路十三號，其住處兼雜貨店等地，籌組互
助會共四會，均採內標制，每會會款皆為每月新台幣（下同）二萬元，並每月於其上
開住處進行開標，向會員詐騙會款（各互助會詳細之時間、受害人及詐騙之總金額均
參見原判決附表），其另利用身任會首之便，假「正祥」、「瑞良」之人名，冒充人
頭會員參加前揭互助會，並偽填標單，參加互助會投標，向活會會員詐取會款，且其
復假會首之便，見多數會員於開標時未到場而有機可乘，在未經王應等人之同意下，
於原判決附表各互助會會期內，連續假冒王應等人名義，偽造標單，據以冒標該等會
員之會款，均足以生損害於被冒用人及被冒用會員之信用與權益，且使活會會員陷於
錯誤，於不知情下，仍逐期將會款交與甲○○，而甲○○於收取會款後，已將之花用
殆盡。嗣於八十六年十二月間，甲○○將該月之會款收齊後，見無力支付到期之會款
，遂片面宣布停標，捲款潛逃，受害會員於追索無門後，始知受騙等情，因而撤銷第
一審之科刑判決，改判論被告以連續行使偽造私文書，足以生損害於他人罪，判處有
期徒刑參年陸月，固非無見。
惟查：（一）按有罪判決書之事實一欄，為適用法令之依據，應將法院依職權認定與
犯罪構成要件有關之事項，詳記於事實欄，然後於理由內逐一說明其憑以認定之證據
，使事實及理由兩相一致，方為合法。查民間互助會之標單，通常均僅在紙上簡略記
載金額（即利息之金額）及該標會會員之姓名，並未書明為互助會之投標單，故其內
容本身並不足以獨立表示一定用意之證明，必須依習慣或特約，始足以表示該會員係
以該標單所記載之金額為利息標取該互助會會款，尚非刑法第二百十條之私文書，而
係刑法第二百二十條第一項、第二百十條以文書論之私文書。本件原判決事實認定：
被告利用會員未參加競標機會，先後冒用王應等會員之名義，偽造標單參予競標等情
，如果無訛，該偽造之「標單」，既未書明為互助會之投標單，應係前述所稱之準私
文書，乃原判決竟於理由欄逕予說明被告於標單上書寫競標者之姓名及競標金額，此
標單即為刑法第二百十條之私文書，已有適用法則不當之違誤。（二）原判決事實欄
雖僅認定被告有假「正祥、」「瑞良」之人名，冒充人頭會員參加前揭互助會，並偽
填標單，參加互助會投標，向活會會員詐取會款之情事 (原判決第一頁末行至第二頁
第二行），惟會員吳武雄、王應於雲林縣調查站偵查中並指稱：會員「正祥、」「瑞
良」「明和」等三名均為被告所使用之人頭等語 (見偵查卷第三頁及第四頁間、第七
頁），果吳武雄、王應之指述屬實，被告似亦有以「明和」之名義冒充會員之情事，
究竟實情為何，既關係被告此部分是否亦成立犯罪之認定，自有詳加調查，釐清真相
之必要，原判決對此不利於被告之證據未予詳查，亦未說明其取捨證據之心證理由，
遽行判決，亦有職權之調查未盡及判決理由不備之違法。（三）原判決認被告有偽造
標單之事實，如屬實在，則該偽造標單上之署押，除能證明已不存在外，依刑法第二
百十九條之規定，必須予以沒收。原審未敘明前開偽造之標單是否滅失，未依上開規
定宣告沒收，亦有判決不適用法則之違誤。以上或為上訴意旨所指摘，或為本院得依
職權調查之事項，應認原判決有撤銷發回之原因。
據上論結，應依刑事訴訟法第三百九十七條、第四百零一條，判決如主文。
中      華      民      國     九十     年      十      月    二十四    日
                              最高法院刑事第十一庭
                                  審判長法官  林  增  福
                                        法官  邵  燕  玲
                                        法官  吳  昆  仁
                                        法官  陳  世  雄
                                        法官  惠  光  霞
      右正本證明與原本無異
                                              書  記  官
中      華      民      國     九十     年      十      月    三十      日


司法院資訊處製作；財團法人民間司法改革基金會備份。
